臺灣高等法院刑事判決　　　　　　 95年度上更(一)字第673號
上　訴　人　臺灣臺北地方法院檢察署檢察官
被　　　告　乙○○
選任辯護人　藍松喬律師
上列上訴人因被告偽造有價證券等案件，不服臺灣臺北地方法院
94年度訴緝字第270號，中華民國95年2月27日第一審判決（起訴
案號：臺灣臺北地方法院檢察署73年度偵字第20566號），提起
上訴，本院判決後，經最高法院發回更審，本院判決如下：
    主  文
原判決撤銷。
乙○○被訴偽造有價證券部分無罪。
其他部分免訴。
    理  由
壹、無罪部分：
一、公訴意旨略以：被告乙○○與丙○○（業經臺灣臺北地方法
    院以九十三年度訴緝字第二二一號判決處以有期徒刑四年，
    減為有期徒刑二年，緩刑二年確定）係夫妻，丙○○並擔任
    台北市○○街四號皇慧企業有限公司（下稱皇慧公司）之負
    責人，明知皇慧公司財務狀況不佳，已陷入週轉困難，竟共
    同意圖為自己不法之所有及供行使之用而偽造有價證券之犯
    意，明知被告之父陳中和已於民國72年9月13日死亡，竟由
    丙○○擅自取用陳中和所遺留之印章，蓋在支票發票人欄處
    ，偽造陳中和名義簽發如附表所示之支票3紙（下稱系爭支
    票），持向真實姓名不詳之「吳老師」行使以借調現款，屆
    期經提示亦未獲付款，因認被告涉犯刑法第201條第1項之偽
    造有價證券罪嫌云云。
二、按犯罪事實應依證據認定之，無證據不得認定犯罪事實。又
    不能證明被告犯罪者，應諭知無罪之判決，刑事訴訟法第15
    4條第2項、第301條第1項分別定有明文。又事實之認定，應
    憑證據，如未能發現相當證據，或證據不足以證明，自不能
    以推測或擬制之方法，以為裁判基礎。再認定不利於被告之
    事實，須依積極證據，苟積極證據不足為不利於被告事實之
    認定時，即應為有利於被告之認定，更不必有何有利之證據
    。而認定犯罪事實所憑之證據，雖不以直接證據為限，間接
    證據亦包括在內；然而無論直接或間接證據，其為訴訟上之
    證明，須於通常一般之人均不致有所懷疑，而得確信其為真
    實之程度者，始得據為有罪之認定，倘其證明尚未達到此一
    程度，而有合理之懷疑存在，致無從為有罪之確信時，即應
    為無罪之判決。而刑事訴訟法第161 條已於91年2月8日修正
    公布，其第1 項規定：檢察官就被告犯罪事實，應負舉證責
    任，並指出證明之方法。因此，檢察官對於起訴之犯罪事實
    ，應負提出證據及說服之實質舉證責任。倘其所提出之證據
    ，不足為被告有罪之積極證明，或其指出證明之方法，無從
    說服法院以形成被告有罪之心證，基於無罪推定之原則，自
    應為被告無罪判決之諭知。又告訴人之告訴，係以使被告受
    刑事訴追為目的，是其陳述是否與事實相符，仍應調查其他
    證據以資審認（最高法院30年上字第816號、40年臺上字第
    86號、52年臺上字第1300號、76年臺上字第4986號、92 年
    臺上字第128號判例意旨參照）。
三、公訴人認被告涉犯上開罪嫌，係以告訴人丁○○之指訴及系
    爭支票3紙、退票理由單3紙為據。訊據被告乙○○堅決否認
    有上揭偽造支票之犯行，辯稱：伊在皇慧公司僅負責外務之
    推銷及工地現場之工作，皇慧公司之實際負責人為陳中和，
    公司內部會計、出納、資金調度均由陳中和與丙○○負責，
    伊未曾參與公司內部財務、資金調度事務，故就系爭3紙支
    票究係何人簽發，伊全然不知，亦未涉及等語。經查：
  (一)丁○○固於法務部調查局台北市調查處指稱：系爭支票均係
    丙○○夫婦利用其父親陳中和之名義所開立，並持向「吳老
    師」週轉換票調現，「吳老師」得知伊要對丙○○夫婦提告
    訴，遂將系爭支票之資料交予伊。至於丙○○夫婦為何要在
    陳中和去世後才以陳中和名義開立支票，伊不知道等語（見
    偵字第20566號偵查卷第4至5頁）。惟其於丙○○案中第一
    審、本案前審及本院審理時又改稱：因伊接手皇慧公司，所
    以「吳老師」才拿系爭3張票來跟伊要錢，「吳老師」說這3
    張支票是陳中和在世時開給他換票用的，嗣後因跳票了，但
    仍是皇慧公司的債務，「吳老師」才交給伊，陳中和在過世
    前與「吳老師」有很多票換來換去，伊之前向調查站說票是
    丙○○開的，主要是要逼迫丙○○出來等語（見訴緝字第
    221號卷第69至75頁、本院更審前上訴字第1242號卷第52頁
    反面、本院卷95年11月28日審判筆錄第3至6頁），丁○○就
    系爭支票究係何人簽發有前後不同之陳述，然皆指明系爭支
    票確係「吳老師」所提供，而「吳老師」交付支票時所告知
    丁○○就支票來源一事，就丁○○而言，係聽聞「吳老師」
    傳述而來，亦查無得為證據之例外情形，應認丁○○就「吳
    老師」如何取得系爭支票所為之陳述，係傳聞證據，無證據
    能力。
  (二)被告雖曾於原審準備程序時供稱認罪（見原審卷第43頁，該
    筆錄業經受命法官簽名補正），然觀諸其前後歷次筆錄皆否
    認犯行，應認被告該次認罪僅係希冀獲判緩刑之考量下而為
    ，猶需佐以其他補強證據，尚難單憑該次認罪之陳述即對被
    告為不利之認定。而據證人丙○○在其個人偽造系爭支票案
    之審判中始終陳稱：伊是皇慧公司名義負責人，主導權是伊
    公公陳中和，陳中和私人印章、支票都是他自己管理，陳中
    和如要開支票，會告訴伊，伊就幫他開，印章由他自己蓋。
    系爭支票上之金額、日期確實是伊填載，陳中和要伊開票伊
    就開票，至於開給何人、做何用途，伊不知情，但陳中和死
    後伊沒有以他名義開立任何支票。乙○○是在管外面工程及
    監工，如果工人不夠，他要一起去做，他都很晚才回來，所
    以資金調動方面他都未參與等語（見訴緝字第221號卷第
    14、62頁、本院前審卷第70頁、本院卷95年11月28日審判筆
    錄第8頁），核與證人江春財於前審審理時證稱：伊與被告
    同事3年，被告是工人，陳中和是老闆，陳中和會指揮被告
    送貨或到工地幫忙，被告並沒有在公司上班等語（見本院前
    審卷第51頁反面）、證人闕美娜證稱：伊72至73 年在皇慧
    公司擔任會計，負責公司支票（指丙○○名義）收付，陳中
    和的票則由陳中和本人處理，皇慧公司資金都是陳中和、丙○○調度，乙○○是負責外面工人掌控、管理、工程發包，
    伊在公司很少看到他，任職期間，乙○○從未過問公司財務
    情事等語相符（見本院前審卷第53頁背面至54頁）。被告既
    未曾在皇慧公司職司公司財務、資金之管理與調度，尚難僅
    憑其與丙○○為夫妻，遽認系爭支票之開立即與其有所關涉
    ，況丙○○雖於第一審93年度訴緝字第221審理時認罪坦承
    其個人偽造系爭支票之犯行，惟丙○○於該案始終陳稱：系
    爭支票與乙○○無關等語，亦未曾供承被告有與其共同偽造
    支票之任何具體行為，故被告否認有偽造系爭支票之辯詞，
    核屬有據。
  (三)又據丁○○迭於丙○○案審判中證稱：伊是經由陳中和才認
    識「吳老師」，伊與渠等都很熟，「吳老師」住在陳中和住
    處隔壁巷而已，陳中和去世時，伊與「吳老師」都有去參加
    告別式，如果支票是陳中和去世後開的，「吳老師」不可能
    收票等語（見訴緝字第221號卷第71、72、75頁、本院前審
    卷第52頁反面、本院卷95年11月28日審判筆錄第6頁），顯
    見「吳老師」與陳中和相識並比鄰而居，且知悉陳中和死亡
    之事，則倘被告於陳中和去世後，才持陳中和名義簽發、發
    票日距陳中和去世已隔10月之系爭支票調借現款，依常情判
    斷，「吳老師」殊無可能應允，且被告如真欲冒用陳中和名
    義偽造支票，亦應倒填發票日為陳中和在世期間，才不致遭
    人識破其等偽造之犯行，始無悖常情，況依丁○○上揭證詞
    ，陳中和生前常與「吳老師」換票，而坊間以開立數月後之
    遠期支票在市面上流通使用，亦常有所聞，且據證人丙○○
    於本院審理時證稱：陳中和突然過世，很多事沒有交代等語
    （見本院卷95年11月28日審判筆錄第9頁），益徵被告辯稱
    系爭3紙支票非其簽發等語堪以採信。另丁○○雖於丙○○
    案中第一審審理時陳稱：「吳老師」是興雅國小或國中退休
    的老師，伊不知道他本名為何，他拿系爭支票給伊後，就沒
    有聯絡，不知其目前下落云云。經原審向興雅國小、國中函
    查，據覆興雅國小並無吳姓退休老師，興雅國中分別有吳崇
    健、甲○○2位退休老師（見訴緝字第221號卷第84、85、88
    頁），而吳崇健於第一審已到庭證述其不認識丁○○、丙○○等人，顯非本案之「吳老師」，另甲○○部分，其戶籍目
    前在台北市汐止戶政事務所，有戶籍查詢資料在卷可證，所
    在不明，即無從傳喚，附此敘明。
  (四)綜上所述，本件查無積極證據足認被告偽造支票之犯行，應
    認不能證明被告犯罪。原審未詳予究明，遽為被告有罪之判
    決，並予科刑，顯有未洽。檢察官上訴指摘原判決諭知緩刑
    為不當，雖無理由，惟原判決既有可議，自應由本院就被告
    被訴偽造有價證券部分予以撤銷，為被告無罪之諭知。
貳、免訴部分：
一、公訴意旨另以：被告與丙○○於73年4月間見皇慧公司財務
    狀況不佳，無法經營，乃誘使被害人丁○○陷於錯誤，而於
    同年6月間受讓皇慧公司，因認被告涉犯刑法第339條第1項
    之詐欺罪嫌云云。
二、被告行為後，刑法業於94年2月2日修正公布，並於95年7月1
    日施行，就刑法第80條第1項第2款所規定「三年以上十年未
    滿有期徒刑者」之追訴權期間，已由10年修正為20年，經比
    較新舊法，認修正前之刑法對被告有利，應適用修正前之刑
    法。
三、按時效已完成者，法院應諭知免訴判決，刑事訴訟法第302
    條第2款定有明文。查被告所涉上開詐欺罪部分，其追訴時
    效為10年，加計依刑法第83條規定起訴後因通緝而停止進行
    之期間2年6月，合計12年6月，然被告行為時間為73年間，
    至其到案時間94年12月，已逾20年，核算其追訴權時效早已
    完成，原審不察，遽為被告有罪之判決，亦有未洽。檢察官
    上訴指摘原判決諭知緩刑未當，雖無理由，然原判決既有可
    議之處，自應由本院就被告被訴詐欺部分予以撤銷，為免訴
    之判決。
據上論斷，應依刑事訴訟法第369條第1項前段、第364條、第301
條第1項、第302條第2款，判決如主文。
本案經檢察官謝英民到庭執行職務。
中　　華　　民　　國　　96　　年　　1 　　月　　 9　　日
　　　　　　　　　刑事第二庭審判長法　官  呂丹玉
    　　　　　　　　　　　　　　  法　官  王詠寰
　　　　　　　　　　　　　　　　  法　官  林恆吉
以上正本證明與原本無異。
如不服本判決，應於收受送達後十日內向本院提出上訴書狀，其
未敘述上訴之理由者並得於提起上訴後十日內向本院補提理由書
（均須按他造當事人之人數附繕本）。
                                  書記官  劉文美
中　　華　　民　　國　　96　　年　　1 　　月　　9 　　日
附表：
┌─┬─────┬───┬────┬────┬─────┐
│編│  付款人  │ 帳號 │ 票號   │ 發票日 │金 額(元) │
│號│          │      │        │        │新台幣    │
├─┼─────┼───┼────┼────┼─────┤
│1 │華南商業銀│380   │JJ793385│73.7.20 │29540     │
│  │行萬華分行│      │        │        │          │
├─┼─────┼───┼────┼────┼─────┤
│2 │同上      │同上  │JJ793386│同上    │29540     │
├─┼─────┼───┼────┼────┼─────┤
│3 │第一商業銀│      │        │        │          │
│  │行大稻埕分│1193-9│SHH90300│73.7.15 │78245     │
│  │行        │      │        │        │          │
└─┴─────┴───┴────┴────┴─────┘
